【裁判字號】    97,醫易,1
【裁判日期】    980205
【裁判案由】    業務過失傷害
【裁判全文】
臺灣臺中地方法院刑事判決               97年度醫易字第1號
公  訴  人  臺灣臺中地方法院檢察署檢察官
被      告  乙○○
                      號11樓.
選任辯護人  盧永盛律師
上列被告因業務過失傷害案件，經檢察官提起公訴（96年度偵字
第19637號），本院判決如下：
    主    文
乙○○無罪。
    理    由
一、公訴意旨略以：被告乙○○為臺中縣清水鎮○○路27號「清
    水牙醫診所」之牙醫師，為從事業務之人。本應注意其於民
    國95年6月16日在上址為甲○○（Philip Jeffrey Conquest
    ）所進行之右上正中門牙之植牙手術，所置入之Anklos人工
    植體於骨內之位置角度不理想，應將該植體移除後再重新置
    入，若未移除要置入另1根植體時，需注意必須有足夠之骨
    質空間始得植入2根植體，詎乙○○竟疏未注意，而於95年1
    1月16日，在上址，於未經甲○○之同意，且明知甲○○已
    植入Anklos人工植體於顎骨之情況下，未先將所置入之Ankl
    os人工植體移除，且未注意甲○○之骨質空間是否足夠，即
    貿然植入與Anklos植牙系統完全不同的NobelReplace植牙系
    統之植體，造成甲○○術後深感不適，且上開植體亦突出於
    告訴人之牙床，並搖晃不已，致甲○○之右上正中門牙處受
    有傷害。嗣甲○○因該處疼痛不適，而於96年6月9日，至行
    政院衛生署豐原醫院（下稱豐原醫院），將上開2根植體移
    除；因認被告涉犯刑法第288條第2項之業務過失傷害罪嫌云
    云。
二、按犯罪事實應依證據認定之，無證據不得認定犯罪事實；不
    能證明被告犯罪，應諭知無罪之判決，刑事訴訟法第一百五
    十四條第二項、第三百零一條第一項分別定有明文。次按所
    謂認定犯罪事實之證據，係指足以認定被告確有犯罪行為之
    積極證據而言，該項證據自須適合於被告犯罪事實之認定，
    始得採為斷罪之資料；又事實之認定，應憑證據，如未能發
    現相當確實證據，或證據不足以證明，自不能以推測或擬制
    之方法，以為裁判之基礎，最高法院二十九年上字第三一０
    五號、四十年臺上字第八六號判例著有明文。又按認定犯罪
    事實所憑之證據，無論係直接證據或間接證據，其為訴訟上
    之證明，須於通常一般之人均不致有所懷疑，而得確信其為
    真實之程度者，始得據為有罪之認定，倘其證明尚未達到此
    一程度，而有合理之懷疑存在，復無其他調查途徑可尋，法
    院即應為無罪之判決，最高法院七十六年臺上字第四九八六
    號著有判例。
三、本件檢察官前揭起訴書雖論及被告95年6月16日及95年11月
    16日之行為，惟前者曾經臺灣臺中地方法院檢察署檢察官為
    不起訴處分，嗣經告訴人聲明異議，為臺灣高等法院臺中分
    院檢察署檢察長命令續行偵查，再經臺灣臺中地方法院檢察
    署檢察官移請本院併辦，有卷證在卷足稽；是本件起訴部分
    應僅為被告95年11月16日之行為。以下僅就此部分論及，合
    先敘明。
四、檢察官起訴被告乙○○涉犯前揭罪嫌，無非係以告訴人甲○○之指訴、行政院衛生署醫事審議委員會編號0000000號鑑
    定書、中央健康保險局中區分局96年5月30日健保中費一字
    第09600 60776號函文，中央健康保險局保險對象門診就醫
    明細紀錄、臺中縣牙醫師公會96年5月29日中縣牙醫渥字第
    108 號函、96年2月13日臺中縣牙醫師公會第22屆第5次醫事
    調解委員會紀錄、行政院衛生署豐原醫院96年6月10日診斷
    證明書、系爭植體X光片照片影本、系爭植體照片、Nobelre
    place公司回函電子郵件影本等為主要論據；訊據被告堅決
    否認有前揭犯行，辯稱：「植牙程序分為兩階段，96 年6月
    16日伊為甲○○植入永久性植體後，須待該植體與顎骨完全
    結合後，才能將癒合螺絲帽接在原先置入骨內之植體上，並
    進行後續第二階段之植牙程序；第一個植體植入後，在等待
    第二階段的時間，可以植入第二植體。96年11月16日，甲○○牙骨結合期未滿、結合狀況尚未達理想狀態，但為求美觀
    之故，又為甲○○植入迷你臨時假牙植體（Mini-Temporary
    Implant）及安裝牙冠（活動假牙）；兩根植體一根是永久
    的、一根是臨時的，臨時植體日後會拿出來。而活動假牙（
    暫時性）是美觀用，若不當使用才會痛」等語。
五、經查：
1、「Ankylos之植牙流程分作手術及假牙製作部分，手術部分分
   兩個階段，第一階段先將顎骨鑽洞，將人工植體放入骨內，
   再將傷口縫合，因此植體並未暴露於口腔。接下來病人必須
   等待3至6個月，待植體與骨頭之間連結良好後，再進行第二
   階段手術，將癒合螺絲帽（支柱）接在原先置於骨肉之植體
   上，露出口腔，再繼續後續之假牙製作」乙情，有行政院衛
   生署醫事審議委員會編號0000000號鑑定書在卷可稽，本件被
   告於96年6月16日為甲○○進行植牙手術，當日所植入者為An
   kylos廠牌植體乙情，業據被告自白在卷，核與告訴人甲○○
   指述相符，故此部分事實應堪認定。而「同一缺牙位置併同
   實施第二根植體之置入與一般醫學常規不符，因為製作醫科
   假牙只需要一根植體，除非是第一次植入之植體情況或時間
   還不容許第二階段手術及製作假牙，而病人又急著作假牙，
   則醫生有可能會再種入一跟一階段式臨時植體，…，再製作
   臨時假牙」乙情，復有行政院衛生署醫事審議委員會編號000
   0000號鑑定書在卷可查；是於植牙過程中為保護永久植體骨
   整合之健全而植入臨時性植體以支撐假牙為一般植牙程序所
   許可；再「甲○○先生之口腔並無傷口，但有一植體矗立於
   上顎右側正中門齒脊上」「2顆植體同在此缺牙區，未重疊」
   「患者於96年6月9日接受2根人工牙根摘除術」」等語，有行
   政院衛生署豐原醫院97年12月10日豐醫歷字第0970011140號
   函（見本院卷第86頁）、行政院衛生署豐原醫院96年6月10日
   診斷證明書（96年度他字第1186號第46頁至第47頁）在卷足
   憑，是告訴人曾到被告任職的診所施作植牙的治療手術、被
   告亦在告訴人植牙的地方，先後植入兩根植體，並在上面製
   作假牙等事實應堪認定。故本案所應審究者，應係第二次植
   入之植體是否為臨時植體而符合一般植牙程序，抑或係被告
   第二次植入之植體係為掩飾或代替第一次植入之植體之不當
   行為？
2、「植牙程序須待需待3至6月牙骨整合期，方能安裝牙冠完成
   全部療程」乙情，有行政院衛生署醫事審議委員會編號00000
   00號鑑定書附卷可查，本案告訴人於95年6月16日為告訴人進
   行第一次植體手術，至95年11月16日，相距五個月，斯時告
   訴人之植牙仍在前開審議委員會所稱之牙骨整合期，被告未
   於斯時為被告進行第二階段之牙冠安裝，尚符合一般植牙程
   序；另證人林律妏於偵查中已證稱，告訴人當時說要結婚，
   希望美觀一點等情，雖其另陳述，伊為高中畢業，非護理相
   關科系，英文理解能力普通，伊距離有點遠，告訴人係說英
   語等語，按證人林律妏係證明其親自見聞，且其英文理解能
   力雖普通，及非護理相關科系畢業，惟前述其所聽聞之內容
   ，僅係一事項，並非專業事項，亦非堅澀之英語，證人林律
   妏之證言，尚非不可採信，雖告訴人於95年1月即結婚，惟告
   訴人當時以其欲結婚而請求先行裝置臨時假牙，與其實際上
   是否真於95年11月後始欲回加拿大結婚係不同事，不能因告
   訴人未於95年11月後真正回加拿大結婚即認為告訴人未以之
   為原因，請求被告為其裝置臨時假牙。故被告所辯其係因告
   訴人請求始於95年11月16日為告訴人裝置臨時性假牙，尚非
   不堪採信。
3、95年時任職於新牙科技股份有限公司之業務主任即證人丙○○於本院審理時證稱：「伊95年間在新牙科技股份有限公司
   擔任業務主任，有銷售該公司即96年度偵字第19637號卷第31
   至第32頁照片上之產品與被告；該產品作用是為了要保護一
   般大植體所做的臨時性植體，一般建議使用期以3至6個月為
   限，植體的名稱是temporary，施作的流程分兩個階段，下顎
   如果全口無牙的話，為了保護下面比較粗壯為了永久使用的
   大植體，有支撐活動假牙的功能。活動假牙是固定在臨時性
   的植體上，因大植體要大約三個月會骨整合，如果沒有臨時
   性植體的話，活動假牙會直接放在大植體上，因為受力較大
   的關係會比較不容易骨整合，故等到大植體骨整合後，臨時
   的植體就會拔除。」「植牙的時候不一定會用到臨時性植體
   ，但門牙因為缺牙美觀的問題，有時候會先放一根小植體，
   先作牙套，不然就是活動假牙，如當事人是老師，上課不方
   便的話就會做成固定的，但是臨時假牙的功能是美觀，如果
   是要用於吃飯的話，他的功能是不夠（參見本院卷第107頁）
   」等語，是被告於95年11月26日為甲○○所植入之第二根植
   體應為解決骨整合期間內為安裝活動假牙之利，所用之臨時
   性植體。
4、甲○○雖指稱：「被告為其植入之第二根植體為Nobelreplac
   e品牌，經伊向該公司查證，該植體為永久性植體」云云，然
   「告訴狀指明本案第二根植體是NobelReplace系統之植體，
   但從手術所取出之植體圖片及X光片與該型植體臺灣代理商（
   新雅牙科材料有限公司）比對，並無該款式植體」乙情，有
   行政院衛生署醫事審議委員會編號0000000號鑑定書說明在卷
   可稽，經查該臺灣代理商實為新「牙」牙科材料有限公司為
   是，而95年時任職於該公司之業務主任即證人丙○○於本院
   審理時證稱：「在新牙科技的時候只賣過Renewbiocare。（
   參見本院卷第109頁）伊沒有銷售過Nobelreplace，就伊所知
   該產品與伊公司產品（temporary）不論在大小、粗細、形狀
   上都有差異。（參見本院卷第178頁）」「Nobelreplace最小
   直徑3.5m m會永久放在病人嘴巴內」「大植體和小植體在外
   觀上，大植體比較粗，一定會有套件，小植體上面通常會多
   一個接頭出來，他是一體成行的，大植體底下是平的，小植
   體是尖的。（參見本院卷第108頁）」等語。經本院當庭提示
   甲○○口中所取下之植體照片予丙○○辨識後，丙○○亦證
   稱：「辨識是否為伊公司產品的方法是從產品標籤內容檢視
   ，單看圖片的螺絲，雖無法百分百確定但已經很接近而可以
   判定是伊公司所出產的產品。（參見本院卷第107頁背面）」
   「他字卷第49頁是小植體，50頁是大植體。（參見本院卷第
   109頁）「小植體是直接植入，不需要再一段時間後再接上螺
   帽，只有大植體需要接上螺帽。（參見本院卷第108頁）」等
   語，況丙○○與本院審理時亦證稱：「卷附手術取出植體之
   圖片及X光照片，臺灣代理商新牙牙科材料有限公司並無該款
   式（Nobelreplace）之植體」等語；另對照證人丙○○之任
   職時間、對系爭植體之辨認結果、與同一時期於被告診所植
   牙病患所使用之植體廠牌（本院卷第54頁背面）、新牙牙科
   材料有限公司對被告任職之清水牙醫銷貨單（參見96年度他
   字第1186號第34頁），被告第二次為甲○○植入之植體應為
   Renew biocare廠牌為是，檢察官亦無證據證明被告所使用於
   告訴人口中的第二根植體係Nobelreplace的，是甲○○口中
   較尖銳、細長之植體並非Nobelreplace系統，而係新牙公司
   所代理之Renewbiocare系統，且係為撐住臨時性假牙所用之
   暫時性植體無疑，故甲○○稱被告所用之植體廠牌為Nobelre
   place，且係永久性植體應屬誤解。既然被告所用之植體為
   Renewbiocare廠牌，則該植體僅能做暫時性使用無疑。
5、證人丙○○於本院審理時證稱：「目前小植體的廠牌就伊所
   知有3個，都可以適用於大植體。（參見本院卷第107頁）」
   等語，是前後使用之植體是否為同一廠牌，並不影響植牙之
   程序；又證人丙○○於本院審理時亦證稱：「大小植體打入
   同一個缺牙的牙槽內的情況是很常見的。（參見本院卷第109
   頁）」「大植體打入需要的排牙位置，小植體放入的位置則
   沒有這麼嚴格，因為它的使用期限比較短，只是一個撐場面
   的工具且只要放在牙槽裡面就可以了。（參見本院卷第108頁
   ）」等語；經核被告於本院審理時亦陳稱：「第二個植體是
   因為空隙不夠，要避開原來的植體，所以才打的斜斜的」等
   語，亦與行政院衛生署豐原醫院97年12月10日豐醫歷字第097
   0011140號函稱「2顆植體同在此缺牙區，未重疊」等語相符
   ，故為固定活動假牙而植入之暫時性植體，其植入角度因所
   支撐活動假牙之需要而異，並無一定之植入角度。再「裝入
   大植體後若又再裝入小植體通常不會另外收費，因為它是一
   個過渡性的植體，大植體要在病人的嘴巴用，小植體的費用
   都是醫生自行吸收。」等語亦經證人丙○○於本院審理時證
   述在卷（參見本院卷第109頁背面），是起訴意旨認被告為掩
   飾過失故未為收費即再植入另外之植體云云，亦屬誤解。再
   證人丙○○於本院審理時亦證稱：「小植體的功能是美觀，
   沒有切斷功能，但是有風險會咬到，就是請病人要小心；如
   果咬到的話，可能會造成臨時性植體鬆動或是掉下。（參見
   本院卷第109頁）」等語，亦與行政院衛生署醫事審議委員會
   編號0000000號鑑定書稱「植牙手術分兩階段，在二階段之間
   等待時間約3到6個月，在前牙區由於缺牙美觀之考量，牙醫
   師常會製作臨時或動假牙，讓病人配戴，但並非一定需要，
   該臨時性活動假牙，由於力學之設計與正式之活動假牙不同
   ，僅具美觀功能，不適合用來咀嚼食物，否則有可能造成相
   鄰牙齒受力後位置改變，（96年度偵字第19637號第13至第15
   頁背面）」等語相符，況甲○○自偵訊至本院審理時，均認
   為被告為掩飾第一次植體施作不當方植入第二根植體，顯見
   甲○○將第二次植入僅具美觀功能之臨時植體與暫時性假牙
   均當作永久假牙使用致造成不適，並非被告植手牙術脫逸正
   當植牙程序而造成。
六、綜上所述，本案公訴人所舉之證據，無法使本院確認被告有
    前開犯罪，尚有合理之懷疑，此外，復查無其他積極證據足
    認被告有何第288條第2項之業務過失傷害之犯行，不能證明
    被告犯罪，自應為無罪之判決。至臺灣臺中地方法院檢察署
    移送併辦部分 (97年度偵續字第285號)，因前揭起訴部分諭
    知無罪，與本案即無裁判上一罪之關係，自應退回由檢察官
    另行偵結，附此敘明。
七、據上論斷，應依刑事訴訟法第三百零一條第一項，判決如主
    文。
中    華    民    國    98    年     2     月    5    日
                  刑事第一庭    法  官  林清鈞
以上正本證明與原本無異。
如不服本判決應於收受判決後10日內向本院提出上訴書狀，並應
敘述具體理由；其未敘述上訴理由者，應於上訴期間屆滿後20日
內向本院補提理由書（均須按他造當事人之人數附繕本）「切勿
逕送上級法院」。
                                書記官  陳貴卿
中    華    民    國    98    年     2     月    5    日


司法院資訊處製作；財團法人民間司法改革基金會備份。
